ACORDAO-COMPLETO-2427224

ACÓRDÃO 11923/2020 ATA 38/2020 - SEGUNDA CÂMARA

VISTOS, relatados e discutidos estes autos de embargos de declaração opostos pela Fundação Getúlio Vargas, contra o Acórdão 651/2020-TCU-Segunda Câmara, Relator Ministro Raimundo Carreiro, no qual o Tribunal julgou irregulares as contas da Fundação, imputando-lhe débito e lhe aplicando multa, bem como julgou regulares com ressalva as contas dos demais responsáveis.
ACORDAM os Ministros do Tribunal de Contas da União, reunidos em Sessão da Segunda Câmara, diante das razões expostas pelo Relator, em:
9.1 conhecer dos embargos de declaração da Fundação Getúlio Vargas, para, no mérito, rejeitá-los;
9.2. comunicar o inteiro teor da presente deliberação à embargante, à Secretaria Especial do Esporte do Ministério da Cidadania e aos demais interessados.

Embargos de declaração contra decisão que julgou as contas da recorrente irregulares, condenou-a em débito e aplicou-lhe multa em razão ao contrato que previa a prestação de serviços de consultoria técnica especializada para a elaboração de sistema de orçamentação e de estudos em instalações esportivas e acomodações, necessários para apoiar a atuação do Governo Federal na candidatura como sede das Olimpíadas (Rio 2016).

Segunda Câmara

Ministério do Esporte (extinto).

3. Interessados/Responsáveis/Recorrentes:
3.1. Responsáveis: Eulampio Cordeiro Junior (CPF: XXX.112.901-XX); Fundação Getúlio Vargas (CNPJ: 33.641.663/0001-44); Jânio de Andrade Bangoim (CPF: XXX.479.591-XX); José Pedro Varlotta (CPF: XXX.846.088-XX); José Lincoln Daemon (CPF: XXX.031.017-XX); Ministério do Esporte (extinto) (CNPJ: 02.961.362/0001-74); e Wadson Nathaniel Ribeiro (CPF: XXX.330.476-XX).
3.2. Recorrente: Fundação Getúlio Vargas (CNPJ: 33.641.663/0001-44).

13.1. Ministros presentes: Ana Arraes (Presidente), Augusto Nardes, Aroldo Cedraz e Raimundo Carreiro (Relator).
13.2. Ministros-Substitutos presentes: Marcos Bemquerer Costa e André Luís de Carvalho.

ACORDAO-COMPLETO-2520712

Acórdão 3034/2022 - Segunda Câmara

RAIMUNDO CARREIRO

Ministro Raimundo Carreiro.

Trata-se de embargos de declaração opostos pela Fundação Getúlio Vargas (peça 179) , contra o Acórdão 651/2020-TCU-Segunda Câmara (peça 160) , da minha lavra, transcrito abaixo, por meio do qual esta Corte julgou irregulares as contas da Fundação embargante, imputando-lhe débito e lhe aplicando multa:
9.1. julgar regulares as contas dos Srs. Jânio de Andrade Bangoim, José Lincoln Daemon e Wadson Nathaniel Ribeiro, dando-lhes quitação plena, com fundamento nos artigos 1º, inciso I, 16, inciso I, e 17 da Lei 8.443/1992;
9.2. julgar regulares com ressalva as contas dos Srs. Eulâmpio Cordeiro Junior e José Pedro Varlotta, dando-lhes quitação, com fundamento nos artigos 1º, inciso I, 16, inciso II, e 18 da Lei 8.443/1992;
9.3. julgar irregulares as contas da Fundação Getúlio Vargas, com fundamento nos artigos 1º, inciso I, 16, inciso III, alínea "c", da Lei 8.443/1992 c/c os artigos 19 e 23, inciso III, da mesma Lei, condenando-a ao pagamento das quantias a seguir especificadas, fixando-lhe o prazo de 15 (quinze) dias, a contar da notificação, para comprovar, perante o Tribunal, o recolhimento desses valores aos cofres do Tesouro Nacional, atualizados monetariamente e acrescidos dos juros de mora, calculados a partir das datas indicadas até a data do recolhimento, na forma prevista na legislação em vigor;
	VALOR ORIGINAL (R$) 
	DATA DA OCORRÊNCIA

	271.662,75
	26/09/2008

	104.793,09
	04/11/2008

	213.235,30
	06/04/2009

9.4. aplicar à Fundação Getúlio Vargas a multa prevista no artigo 57 da Lei 8.443/1992, no valor de R$ 150.000,00 (cento e cinquenta mil reais) , fixando-lhe o prazo de 15 (quinze) dias, a partir da notificação, para que comprove, perante o Tribunal, o recolhimento aos cofres do Tesouro Nacional, atualizada monetariamente desde a data deste acórdão até a data do efetivo recolhimento, se for paga após o vencimento, na forma da legislação em vigor;
9.5. autorizar, caso seja requerido, nos termos dos artigos 26 da Lei 8.443/1992 e 217 do Regimento Interno do TCU, o parcelamento das dívidas mencionadas nos subitens 9.3 e 9.4 em até 36 (trinta e seis) parcelas mensais e sucessivas, esclarecendo ao responsável que a falta de pagamento de qualquer parcela importará no vencimento antecipado do saldo devedor, sem prejuízo das demais medidas legais;
9.6. autorizar, desde logo, caso não sejam atendidas as notificações, nos termos do art. 28, inciso II, da Lei 8.443/1992, a cobrança judicial dos valores acima, na forma da legislação em vigor;
9.7. encaminhar cópia do acórdão, acompanhado do relatório e do voto que o fundamentam, ao Ministério Público da União, nos termos do § 3º do artigo 16 da Lei 8.443/1992, para adoção das medidas que entender cabíveis; e
9.8 dar ciência desta deliberação aos responsáveis e à Secretaria Especial do Esporte do Ministério da Cidadania.
2.	Transcrevo, a seguir, com ajustes de forma, instrução em que o Diretor da 3ª Diretoria Técnica da Secretaria de Controle Externo do Trabalho e Entidades Paraestatais (Secex-Trabalho) analisa as razões recursais apresentadas pela embargante (peça 186) , com a anuência do Titular da unidade (peça 187) :
Teor do processo
1.	Cuidam os autos de tomada de contas especial (TCE) instaurada pelo Tribunal de Contas da União (TCU) , resultante da conversão em TCE do processo de representação TC Processo 030.244/2008-2 (apensado) , determinada pelo Acórdão 163/2013-TCU-Primeira Câmara, com o objetivo de apurar eventuais débitos na execução do contrato 25/2008, firmado entre o extinto Ministério do Esporte (ME) e a Fundação Getúlio Vargas (FGV) . A presente instrução trata de embargos de declaração (peça 179) opostos pela FGV, por meio de seus advogados, ao Acórdão 651/2020-TCU-Segunda Câmara (peça 160) .
2.	Em síntese, o Contrato 25/2008 previa a prestação de serviços de consultoria técnica especializada para a elaboração de sistema de orçamentação e de estudos em instalações esportivas e acomodações, necessários para apoiar a atuação do Governo Federal na candidatura como sede das Olimpíadas (Rio 2016) , conforme previsto no termo de referência que integrava o respectivo processo administrativo, na forma de trinta produtos e noventa relatórios, perfazendo o montante total de R$ 14.220.000,00 (peça 183) . Referido Contrato Administrativo teve como fundamento o Termo de Referência especificamente elaborado (peças 184-185) .
Histórico
3.	Até que se chegasse à prolação do recorrido Acórdão 651/2020-TCU-Segunda Câmara (peça 160) , o presente processo foi objeto de cinco instruções, sendo três preliminares e duas de mérito. As duas primeiras instruções preliminares, em 22/1/2015 (peça 12) e 13/3/2015 (peça 21) , trataram de diligências. A terceira instrução preliminar, em 7/4/2017, tratou da citação dos responsáveis (peça 71) . A quarta instrução, já de mérito, em 29/9/2017, rejeitou as alegações de defesa dos responsáveis e lhes imputou débito, aí se incluindo a FGV (peça 134) . Nova instrução de mérito, a quinta instrução nos autos, em 5/3/2018, concluiu que novos elementos de defesa então apresentados pela FGV não alteravam o mérito da instrução precedente (peça 141) .
4.	Após a análise empreendida nas duas instruções de mérito (peças 134 e 141) , a proposta técnica foi submetida ao Ministério Público junto ao Tribunal (MP-TCU) , o qual, por meio de seu parecer, em 16/8/2018, referendou parcialmente o trabalho analítico realizado, nele promovendo dois ajustes: a exclusão do valor de R$ 85.294,12 da composição do débito e a exclusão do Sr. José Pedro Varlotta da relação processual (peça 150) . O Acórdão 651/2020-TCU-Segunda Câmara, ora recorrido, foi finalmente prolatado em sessão ordinária da 2ª Câmara, em 4/2/2020 (peça 160) . A FGV teve rejeitadas as suas alegações de defesa, imputou-se lhe débito e aplicou-se lhe multa (peça 160) :
Embargos de declaração no Tribunal
5.	Os embargos de declaração no TCU são cabíveis nos termos do Regimento Interno do TCU (RITCU) , art. 287, quando houver obscuridade, omissão ou contradição em acórdão do Tribunal. Devem os embargos serem opostos no prazo de 10 (dez) dias, com indicação do ponto obscuro, omisso ou contraditório. Nos termos da jurisprudência desta Cortes, assim definem-se obscuridade, omissão ou contradição:
'Acórdão 1195/2009-TCU-Primeira Câmara
Enunciado: cabem embargos de declaração para corrigir obscuridade, omissão ou contradição da decisão recorrida. Entende-se por obscuridade: o defeito redacional ou a má formulação de conceitos, que comprometem a compreensão da decisão; contradição: afirmação conflitante, quer na fundamentação, quer entre a fundamentação e a conclusão, cuja correção, em princípio, não leva a uma modificação da sentença, mas apenas a um esclarecimento do seu conteúdo; omissão: questão não solucionada, devendo o relator resolver todas as questões relevantes apresentadas pelas partes para a solução do litígio, bem como as questões de ordem pública, que devem ser resolvidas de ofício, como, por exemplo, a coisa julgada.'
6.	Outro assunto que merece atenção é a possibilidade de os embargos de declaração serem usados para modificar decisões do TCU, o que normalmente só ocorre em outras espécies recursais, como recurso de reconsideração e o pedido de reexame. É possível a atribuição de efeitos infringentes aos embargos, com isso modificando o acórdão recorrido. Entretanto, essa possibilidade é excepcional e não corresponde à prática predominante relativa aos embargos. Nos termos da jurisprudência do Tribunal:
'Acórdão 359/2012-TCU-Plenário
Enunciado: a admissão de embargos declaratórios com efeitos infringentes é medida excepcional, apenas justificada quando manifesto o equívoco da decisão embargada.
Acórdão 290/2006-TCU-Plenário: Augusto Nardes 
Enunciado: o caráter infringente dos embargos de declaração é excepcional e incide normalmente quando se tratar de recurso com o objetivo de suprir omissão ou de eliminar contradição.'
Embargos opostos pela FGV
7.	A FGV opõe embargos contra o Acórdão 651/2020-TCU-Segunda Câmara para suprir omissões e contradição, ao mesmo tempo em que requer lhe sejam concedidos efeitos infringentes para modificar o decisum. Apresenta inicialmente considerações relativas à tempestividade da interposição recursal, o que se confirma compulsando-se os autos (peça 179, fl. 1) , dando-se por atendido o requisito de admissibilidade temporal regimentalmente previsto. 
'Regimento Interno do Tribunal de Contas da União
Art. 287. Cabem embargos de declaração quando houver obscuridade, omissão ou contradição em acórdão do Tribunal. 
§ 1º Os embargos de declaração poderão ser opostos por escrito pela parte ou pelo Ministério Público junto ao Tribunal, dentro do prazo de dez dias, contados na forma prevista no art. 183, com indicação do ponto obscuro, contraditório ou omisso.'
8.	Logo após tratar da tempestividade do expediente recursal, a FGV passa à contextualização da oposição dos embargos. Registra que, junto com o recurso, apresenta o Relatório 18, que haveria sido encaminhado pela Fundação ao Ministério do Esporte (ME) , mas não por este ao Tribunal. Para a FGV, esse Relatório 18 demonstraria o atingimento eficaz dos objetivos da Fase 1.3.1 do Contrato em exame. Registra, ainda, que a proposta da FGV atende inteiramente ao disposto no termo de referência e que os produtos entregues não podem ser considerados inúteis ou desprovidos de complexidade. Insiste que a avaliação do Contrato 25/2008 deve considerar como documentos essenciais o Termo de Referência, elaborado pelo ME, e a Proposta de prestação de serviços, elaborada pela FGV (peça 179, fls. 3/5) . 
9.	A FGV alega que o contrato estipula pagamentos após a entrega de cada Relatório de Acompanhamento, o que não se confunde com os Relatórios de Conteúdo emitidos ao longo da prestação do serviço. Não se poderia analisar isoladamente cada relatório sem considerar todos os relatórios e produtos apresentados pela FGV ao longo da execução contratual. O tratamento individualizado de cada documento, como alega haver sido feito pela unidade técnica, não representaria o produto (peça 179, fl. 5/6) . 	Passa, em seguida, a apresentar seus argumentos acerca das omissões que vislumbra, os quais são agrupados nesta instrução, de maneira a facilitar o entendimento da análise.
Omissão 1: quanto ao valor de R$ 86.104,58, alega a não apresentação, com clareza, de como se chegou a cada um dos valores componentes do débito imputado, impossibilitando à embargante confirmar a correção dos cálculos.
10. Inicialmente, com relação ao Produto 2 / Relatório2, pondera a FGV pela ocorrência de erro material no corpo do Acórdão recorrido. Esse equívoco consistiria na dupla inserção do valor de R$ 86.104,58 no quadro constante da folha 50 do Relatório que fundamenta o Acórdão 651/2020-TCU-Segunda Câmara. Afirma que, embora esta segunda anotação não tenha reflexos no valor total (...) a reelaboração de tal quadro (...) evitaria má compreensão dos dados nele guardados" (peça 179, fls. 6, 7 e 72) .
11. A embargante sustenta, em essência, que o Acórdão se omite por não revelar com clareza como se chegou a cada um dos valores componentes do débito. Referida omissão, no seu entendimento, impossibilitaria a confirmação quanto à correção dos valores. Para a FGV, de acordo com o Termo de Referência e a Proposta, o Produto somente seria entregue por completo com o recebimento dos três relatórios pertinentes, não com apenas um. Alega haver disposição literal expressa que vedaria a utilização isolada do Relatório 2 para aferição do escopo da Fase 1.3.1 (peça 179, fl. 7) .
12. O Relatório 2 seria apenas o primeiro de uma série de três. Somente em conjunto, os três relatórios atenderiam ao Previsto para a Fase 1.3.1. Para a embargante, além do Relatório 2, Relatório de Acompanhamento da Implantação da Pesquisa, deveriam haver sido considerados o Relatório 10, que constou do Produto 3, e o Relatório 18, que constou do Produto 5. Todos três relatórios são denominados relatórios de Implantação da Pesquisa e Cálculo de Preços Médios (peça 179, fl. 8) . Alega ao final que:
'Omite-se a decisão embargada, portanto, e sempre com sincero respeito, por não revelar os fundamentos pelas quais as claras previsões que disciplinaram o relacionamento contratual entre a FGV e a Pasta dos esportes foram desconsideradas, de tal forma que uma imputação relacionada a uma Fase composta por três Relatórios foi julgada com base em apenas um destes (peça 179, fl. 9) .'
Omissão 2: quanto ao valor de R$ 185.558,17, alega, igualmente, a não apresentação quanto aos fundamentos e cálculos que resultaram no referido valor, bem como a indevida consideração isolada do Relatório 7.
13. Para a FGV, a mesma omissão que ocorrera em relação à Omissão 1 dera-se também quanto à omissão 2, isto é, a substituição do todo pela parte. O Relatório 7 seria apenas o primeiro de uma série de oito relatórios vinculados à Etapa 2.5 - Estudo preliminar de viabilidade ambiental, e a avaliação somente pode ser feita a partir da consideração de todos os relatórios, a saber, os de números 6, 17, 29, 30, 31, 41 e 42. Todos são relatórios referentes à questão ambiental (peça 179, fls. 9/10) .
14. A embargante alega que o objetivo da etapa, o de demonstrar ao Ministério do Esporte se os locais de escolha das instalações olímpicas apresentariam problemas ambientais intransponíveis e quais as ações de compensação necessárias, haveria sido plenamente alcançado. O atingimento desse objetivo culminaria na assinatura de diversas garantias entregues ao Comitê Olímpico Internacional (COI) com o Dossiê de Candidatura. Sustenta a embargante que 
' (...) qualquer um destes Relatórios, retirados de forma "pinçada" ou em separado do conjunto dos Relatórios previstos na Proposta da FGV, não permitem a exata compreensão do executado e não podem ser considerados, individualmente, insuficientes, já que, como visto, a contratação previa a execução e entrega de Produtos (peça 179, fl. 11) .'  
Omissão 3: quanto ao valor de R$ 104.793,09, alega, de forma semelhante, a indevida consideração isolada do Relatório 9.
15. Mais uma vez, quanto à Omissão 3, agora relativamente ao Produto 3, a FGV argumenta haver ocorrido indevida consideração isolada do Relatório 9 na análise realizada. Este seria apenas um de dois relatórios, sendo o outro o Relatório 33, que haveria constado do Produto 6. Ambos são identificados como relatórios de Revisão da estrutura analítica de serviços e trariam os resultados do Levantamento e Estudo da Base de Conhecimento, que, juntamente com outros dados, serviria de base para as pesquisas de preços dos itens esportivos e das composições de preços. A análise quanto ao atingimento pleno do objetivo somente seria possível com a consideração dos dois relatórios, o que estaria em acordo com a proposta da FGV (peça 179, fl. 12) .
Omissão 4: quanto ao valor de R$ 85.294,12, igualmente alega a indevida consideração isolada do Relatório 48 e a falta de indicação dos fundamentos e cálculos que o embasaram e a não consideração de todos os relatórios na análise do cumprimento do objeto.
16. A embargante alega que o Relatório 48 é apenas um do conjunto de sete relatórios referentes à Fase 1.5.3, Manutenção do Sistema. A fase é composta por todas as atividades necessárias à manutenção do sistema. No relatório em questão constariam a instalação do sistema, suas configurações, passos de utilização, registros, atualizações e cadastramentos, de forma a gerar conhecimento para que o Ministério do Esporte pudesse assumir o sistema ao final do contrato (peça 179, fl. 13) .
17. De acordo com a FGV, as atualizações trimestrais que o TCU alega não verificar no Relatório 48 não poderiam realmente existir, porque este seria um relatório estático. As atualizações referentes a outros trimestres constariam dos seis relatórios subsequentes do mesmo tema. Para a embargante:
' (...) há omissão no v. Acórdão na medida em que não se tem a fundamentação para exigir-se da FGV a atualização trimestral de Relatórios obrigatoriamente estáticos, que "fotografam" um determinado período de tempo, apenas, e que são entregues mensalmente. Por óbvio, há que se obter a informação complementar nos Relatórios que se seguiram, o que, data vênia, não fora observado e nem mesmo analisado no julgamento deste processo, configurando omissão (peça 179, fl. 14) '
Omissão 5: quanto ao valor de 213.235,30, também alega omissão quanto aos fundamentos e cálculos que sustentariam o valor em questão e a indevida consideração isolada do Relatório 52.
18. O indigitado Relatório 52, Relatório Trimestral de Acompanhamento da Elaboração de Composições, seria apenas o segundo de uma série de seis relatórios que tratariam da Fase 1.4.3, Elaboração das Composições, destinado a elaborar composições, não a montar padrões. A montagem de padrões seria responsabilidade do próprio Ministério, o que não haveria sido compreendido na análise efetuada (peça 179, fls. 15/16) .
19. A FGV indica a existência de omissão no fato de não haver razão fática ou jurídica que permitisse atribuir-se-lhe obrigação que, na verdade, nunca fora sua. Além disso, o Relatório 52 sozinho não atenderia ao escopo da Fase 1.4.3, pois não era o objeto contratado. O atendimento da Fase somente seria registrado a partir de sua combinação com os Relatórios 45, 59, 64, 70 e 75, juntamente com seus vários anexos, como constaria do Item 5 - Produtos, na Proposta da FGV (peça 179, fls. 16/17) .
Omissão consolidada: consolida-se as omissões acima descritas, como uma generalizada consideração de subprodutos parciais sem que se analise o produto entregue na sua integralidade. 
20. De forma consolidada, acerca das omissões levantadas pela embargante, pode-se dizer tratar-se de dois pontos. O primeiro seria a omissão decorrente da falta de clareza nos fundamentos e cálculos da imputação dos débitos. O segundo seria a omissão que decorreria da não-consideração em conjunto dos relatórios. Na dicção dos embargos:
'Em assim sendo, o v. Acórdão, ao não informar qual é a origem dos valores indicados para eventual devolução, como já explictado alhures, omite-se quanto a informação relevante. (...) Com o mais subido respeito, não faz sentido algum condenar a FGV à devolução de valores, sem que haja a demonstração destes valores, e sua relação a este ou àquele Produto não entregue. (peça 179, fl. 18) 
Com o devido respeito, o que se tem com clareza na proposta da FGV, e que foi seguido ao longo da prestação de serviço, Exa., é que os Produtos, (Relatórios de Acompanhamento) pagos são compostos pela soma de Relatórios de Conteúdo parciais. O conjunto de Relatórios de Conteúdo (de cada fase ou etapa) atende às obrigações daquela Fase ou Etapa, distribuídas em vários Relatórios de Acompanhamento (Produtos) (peça 179, fl. 17) .'
21. A embargante nega que haja entregue produtos inservíveis, alegando que esses produtos serviram à candidatura do Rio de Janeiro, como cidade-sede (peça 179, fl. 19) .
Contradição: imputação de entrega de produtos inservíveis sem imputar responsabilidade aos fiscais da execução contratual, haja vista o estrito cumprimento do Termo de Referência ajustado com o Ministério do Esporte.
22. De acordo com a embargante, a exclusão dos fiscais haveria decorrido da complexidade dos produtos e da dificuldade para identificar irregularidades. A contradição estaria no fato de a complexidade haver sido gerada pelo próprio Ministério do Esporte, o que não justificaria excluir os fiscais da responsabilização (peça 179, fls. 19/20) 
Análise das omissões: não há omissão a suprir, o expediente contesta diretamente o mérito do Acórdão recorrido, o que não se adequa ao uso de embargos de declaração.
23. Dos argumentos recursais apresentados pela FGV, não se percebe qualquer omissão a ser suprida, mas uma irresignação contra o mérito, o qual deseja ver reformado. Não se verifica a omissão decorrente de falta de fundamentação e de clareza para cálculo dos débitos imputados. Não se verifica a omissão decorrente de indevida consideração de relatórios isolados que deveriam ser tomados em conjunto. Não se verifica contradição relativa à não responsabilização dos fiscais do contrato.
24. A fundamentação e a elaboração dos cálculos estão enunciadas no Relatório que fundamenta o recorrido Acórdão 651/2020-TCU-2C, cujo débito total é formado pela soma de três débitos, nos valores de R$ 271.662,75, R$ 104.793,09 e R$ 213.235,30 (peça 160) . Como bem claro no Relatório, o débito de R$ 271.662,75 é composto pela soma dos débitos parciais de R$ 86.104,58 (Relatório 2) e R$ 185.558,17 (Relatório 7) ; o débito de R$ 104.793,09 deriva de irregularidades relativas ao Relatório 9 e o débito de R$ 213.235,30 é composto pelos débitos parciais de R$ 85.294,12 (Relatório 48) e R$ 127.941,18 (Relatório 52) , conforme Tabela 5 - Quantificação do débito histórico no Contrato 25/2008 (peça 165, fls. 37-38) .
25. Todos os valores contestados correspondem ao valor integral dos relatórios impugnados pelo Tribunal. Cada um desses valores consta da tabela anexa ao Memorando 212/2011/GABAR/SNEAR/ME, da Secretaria Nacional de Esporte de Alto Rendimento do então Ministério do Esporte (SNEAR/ME) (peça 63, fls. 22-24) . Essa tabela foi claramente referenciada no parágrafo da instrução que subsidiou a citação da FGV e demais responsáveis (peça 71, fl. 2) . A tabela está disponível nos autos há quase dez anos e já foi conferida pela embargante diversas vezes, não sendo razoável, de maneira alguma, aceitar que possa, de um momento para outro, passado a não mais entender a origem dos valores.
26. O débito parcial de R$ 86.104,58 (Relatório 2-Produto 2) , referido na Omissão 1, tem sua análise entre os parágrafos 131 e 142 do Relatório (peça 165, fls. 19-20) . Não se mostra procedente, também, o argumento de que somente os relatórios em sua totalidade permitiriam avaliar a conclusão dos objetos parciais e efetuar os pagamentos respectivos. A uma porque, se assim fosse, não haveria extensa previsão de pagamentos parciais na cláusula oitava do contrato (peça 183, fl. 4) . A duas porque o Relatório claramente explicita o resultado que deveria constar da Fase 1.3.1 Implantação da Pesquisa e Cálculo de Preços Médios (peça 165, fl. 20) . E, finalmente, a três, porque conferidos o contrato (peça 183) e o respectivo termo de referência (peças 184-185) não se identifica dispositivo que dê sustento ao argumento da embargante. Os próprios embargos apresentados trazem como anexos, tão somente, o Acórdão recorrido, o Relatório e o Voto do Relator Ministro Raimundo Carreiro e o Voto do Revisor Ministro-Substituto André Luís de Carvalho. Nada que sustente a existência de alguma omissão (peça 179) . A irresignação da FGV é com o mérito, discussão que deve ser tratada em espécie recursal própria e não se amolda aos embargos de declaração. 
27. O débito parcial de R$ 185.558,17 (Relatório 7-Produto 2) , referido na Omissão 2, tem sua análise entre os parágrafos 150 e 156 do Relatório (peça 165, fls. 21-20) . Não se mostra procedente, igualmente, o argumento de que somente os relatórios em sua totalidade permitiriam avaliar a conclusão dos objetos parciais e efetuar os pagamentos respectivos. A uma porque, se assim fosse, não haveria extensa previsão de pagamentos parciais na cláusula oitava do contrato (peça 183, fl. 4) . E a duas porque conferidos o contrato (peça 183) e o respectivo termo de referência (peças 184-185) não se identifica dispositivo que dê sustento ao argumento da embargante. Como dito com relação ao débito parcial de R$ 86.104,58 (Relatório 2) , os próprios embargos apresentados trazem como anexos, tão somente, o Acórdão recorrido, o Relatório e o Voto do Relator Ministro Raimundo Carreiro e o Voto do Revisor Ministro-Substituto André Luís de Carvalho. Nada que sustente a existência de alguma omissão (peça 179) . Nada que deva ser suprido por embargos declaratórios.
28. O débito parcial de R$ 104.793,09 (Relatório 9-Produto 3) , referido na Omissão 3, tem sua análise entre os parágrafos 158 e 165 do Relatório (peça 165, fls. 23-24) . Não se mostra procedente, também, o argumento de que somente os relatórios em sua totalidade permitiriam avaliar a conclusão dos objetos parciais e efetuar os pagamentos respectivos. A uma porque, se assim fosse, não haveria extensa previsão de pagamentos parciais na cláusula oitava do contrato (peça 183, fl. 4) . A duas porque o Relatório claramente explicita o resultado que deveria constar da Fase 1.2.1 Revisão da Estrutura Analítica de Serviços (peça 165, fl. 23) . E, finalmente, a três, porque conferidos o contrato (peça 183) e o respectivo termo de referência (peças 184-185) não se identifica dispositivo que dê sustento ao argumento da embargante. Os próprios embargos apresentados trazem como anexos, tão somente, o Acórdão recorrido, o Relatório e o Voto do Relator Ministro Raimundo Carreiro e o Voto do Revisor Ministro-Substituto André Luís de Carvalho. Nada que sustente a existência de qualquer omissão (peça 179) . Novamente se tem que a FGV se irresigna com o mérito, o que não é assunto a ser tratado em embargos de declaração, mas na espécie recursal apropriada.
29. Abaixo, extrato da tabela anexa ao Memorando 212/2011/GABAR/SNEAR/ME, da Secretaria Nacional de Esporte de Alto Rendimento do então Ministério do Esporte (SNEAR/ME) , referente ao Produto 2 e ao Produto 3, nos quais se podem distinguir nitidamente o valores do Relatório 2, do Relatório 7 e do Relatório 9 (peça 63, fls. 22-24) .
30. O débito parcial de R$ 85.294,12 (Relatório 48-Produto 8) , referido na Omissão 4, acima, tem sua análise entre os parágrafos 188 e 193 do Relatório (peça 165, fls. 26-27) . Não se mostra procedente, como já dito acima, o argumento de que somente os relatórios em sua totalidade permitiriam avaliar a conclusão dos objetos parciais e efetuar os pagamentos respectivos. A uma porque, se assim fosse, não haveria extensa previsão de pagamentos parciais na cláusula oitava do contrato (peça 183, fl. 4) . A duas porque o Relatório claramente explicita o resultado que deveria constar da Fase 1.5.3 Manutenção do Sistema (peça 165, fl. 26) . E, finalmente, a três, porque conferidos o contrato (peça 183) e o respectivo termo de referência (peças 184-185) não se identifica dispositivo que dê sustento ao argumento da embargante. Os próprios embargos apresentados trazem como anexos, tão somente, o Acórdão recorrido, o Relatório e o Voto do Relator Ministro Raimundo Carreiro e o Voto do Revisor Ministro-Substituto André Luís de Carvalho. Nada que sustente a existência de qualquer omissão (peça 179) . O inconformismo da FGV, claramente direcionado ao mérito, pode sim ser rediscutido, mas na espécie recursal apropriada.
31. O débito parcial de R$ 127.941,18 (Relatório 52-Produto 8) , referido na Omissão 5, acima, tem sua análise entre os parágrafos 200 e 206 do Relatório (peça 165, fls. 28-29) . Não se mostra procedente, também, o argumento de que somente os relatórios em sua totalidade permitiriam avaliar a conclusão dos objetos parciais e efetuar os pagamentos respectivos. A uma porque, se assim fosse, não haveria extensa previsão de pagamentos parciais na cláusula oitava do contrato (peça 183, fl. 4) . A duas porque o Relatório claramente explicita o resultado que deveria constar da Fase 1.4.3 Elaboração das Composições (peça 165, fl. 28) . E, finalmente, a três, porque conferidos o contrato (peça 183) e o respectivo termo de referência (peças 184-185) não se identifica dispositivo que dê sustento ao argumento da embargante. Os próprios embargos apresentados trazem como anexos, tão somente, o Acórdão recorrido, o Relatório e o Voto do Relator Ministro Raimundo Carreiro e o Voto do Revisor Ministro-Substituto André Luís de Carvalho. Nada que sustente a existência de qualquer omissão (peça 179) . Outra espécie recursal seria a apropriada para rediscussão do mérito.
32. Abaixo, extrato da tabela anexa ao Memorando 212/2011/GABAR/SNEAR/ME, da Secretaria Nacional de Esporte de Alto Rendimento do então Ministério do Esporte (SNEAR/ME) , referente ao Produto 8, nos quais se podem distinguir nitidamente o valores do Relatório 48 e do Relatório 52 (peça 63, fls. 22-24) .
33. Finalmente, no que se refere à argumentada correção de erro material referente à dupla inserção do valor de R$ 86.104,58 em quadro demonstrativo do débito, não se observa qualquer necessidade. Essa dupla inserção se verifica, de forma equivocada apenas no parecer do Ministério Público junto ao Tribunal de Contas da União (MP/TCU) , firmado pelo Subprocurador-Geral Paulo Soares Bugarin como transcrito pela própria FGV em seu embargo recursal (peça 179, fl. 71) . Como se verifica nos autos:
a) o Relatório que fundamenta o Acórdão recorrido não contém o referido equívoco, como bem se vê na Tabela 5 - Quantificação do débito histórico no Contrato 25/2008 (peça 165, fls. 37-38) ;
b) a própria tabela constante do parecer do MP/TCU, em que pese contar com o equívoco da dupla inserção do valor de R$ 86.104,58, não o considera no somatório que apresenta logo em seguida, o que afasta qualquer possibilidade de dano à embargante ou de má compreensão do débito (peça 150, fl. 2) ;
c) o Acórdão 651/2020-TCU-2C (peça 160) , decisão colegiada que realmente demanda cumprimento pela embargante, em sua parte dispositiva, em nada foi afetado pelo equívoco verificado no parecer do MP/TCU, ou ainda, como visto acima, nem mesmo aquele parecer se viu afetado; e
d) finalmente, a própria embargante demonstrou haver compreendido sem quaisquer problemas a composição do débito que lhe foi imposto pelo Acórdão 651/2020-TCU-2C (peça 160) .
Análise da contradição: inexiste contradição na não-responsabilização dos fiscais do contrato, o Relator explicita claramente o motivo pelo qual deixou de responsabilizá-los e esclarece a jurisprudência que permite a imputação de débito a pessoa jurídica de direito privado sem imputação solidária aos agentes públicos.
34. A Unidade Técnica, de fato, propôs a responsabilização dos fiscais do contrato, entretanto, o Relator divergiu da proposta a esse respeito, o que o fez ao amparo de sua autoridade de presidente do processo, não obrigatoriamente vinculada ao posicionamento técnico apresentado, não sendo demais relembrar que a posição do ministro foi referendada por colegiado do Tribunal. Entendeu que a atuação dos fiscais foi coerente com o bom serviço esperado do agente público, vez que eles atestaram corretamente mais de 95% do contrato e que as irregularidades contidas nos 4.14% impugnados não eram de fácil detecção. Esclarecimento suficiente está contido no próprio voto de Sua Excelência:
'Acórdão 651/2020-TCU-2C - voto do Ministro Raimundo Carreiro
30. Não obstante o acima asseverado, entendo que não se mostra razoável nem proporcional imputar um débito dessa magnitude a servidores públicos, fiscais do contrato, que lograram, ao final, atestar a execução de mais de 95% do contrato, considerando-se que o débito apontado corresponde a aproximadamente 4,14% do valor contratado. Não há, ademais, nos autos quaisquer indícios de dolo, má-fé, ou locupletamento dos aludidos responsáveis, diante dos produtos atestados em desconformidade com o efetivamente contratado. Creio, finalmente, que a conduta dos referidos fiscais não se revela grave, na medida em que a constatação das irregularidades em destaque não se mostrava facilmente perceptível, vislumbrando-se, no presente caso, excessiva desproporção entre a gravidade da culpa dos referidos fiscais e o dano em questão (peça 164, fl. 11) .'
35. O Ministro-Relator se ocupa, também, de esclarecer que não há qualquer irregularidade em se imputar débito a pessoa jurídica de direito privado sem fazê-lo, solidariamente, com relação aos fiscais públicos do contrato. Referido posicionamento decorre da aplicação dos princípios da razoabilidade e da proporcionalidade. Mais uma vez, os melhores esclarecimentos estão presentes no próprio voto de Sua Excelência, em suas palavras e na citação que faz de trecho do voto do Ministro Benjamin Zymler no Acórdão 15.080/2018-1C.
'Acórdão 651/2020-TCU-2C - voto do Ministro Raimundo Carreiro
32. Destaco, a esse respeito, que a jurisprudência desta Corte de Contas se mostra pacífica pela possibilidade de condenação em débito de pessoa jurídica de direito privado, sem a imputação de solidariedade com agentes da Administração Pública. Cito, a título de exemplo, os seguintes julgados: Acórdão 946/2013-TCU-Plenário (rel. Min. Benjamin Zymler) ; Acórdão 2677/2013-TCU-Plenário (rel. Min. Benjamin Zymler) ; Acórdão 5071/2016-TCU-Primeira Câmara (rel. Min. Weder de Oliveira) ; Acórdão 13581/2016-TCU-Segunda Câmara (rel. Min. Vital do Rêgo) ; Acórdão 1546/2017-TCU-Plenário (rel. Min. José Mucio Monteiro) ; e Acórdão 15080/2018-TCU-Primeira Câmara (rel. Min. Benjamin Zymler) (peça 164, fl. 12) 
Acórdão 15.080/2018-TCU-1C - voto do Ministro Benjamin Zymler
29. Cumpre considerar também que a responsabilização pecuniária da Sra. (...) pelo valor total pago em duplicidade configura uma afronta aos princípios da razoabilidade e da proporcionalidade. Afinal, não é razoável imputar um débito de mais de um milhão de reais a uma empregada pública, que, na época do fato, tinha pouco mais de um ano de serviço na ECT, somente devido a um erro culposo de inserção de dados em um sistema falho e inseguro. Adicionalmente, cabe salientar a inexistência, nesta TCE, de indícios de dolo ou má-fé dessa funcionária. 
30. Nesse sentido, considero pertinente citar a seguinte lição de Odete Medauar sobre o princípio da proporcionalidade (in Direito Administrativo Moderno. 13ª ed. São Paulo: RT, 2009. p.133) :
'Consiste, principalmente no dever de não serem impostas, aos indivíduos em geral, obrigações, restrições ou sanções em medida superior àquela estritamente necessária ao atendimento do interesse público, segundo critério de razoável adequação dos meios aos fins. O princípio da proporcionalidade aplica-se a todas as atuações administrativas para que sejam tomadas decisões equilibradas, refletidas, com avaliação adequada da relação custo-benefício, aí incluído o custo social.'
31. No presente caso, aduzo que a restituição somente pela empresa contratada dos valores pagos em duplicidade atende ao interesse público. Saliento que a possibilidade de condenação em débito de pessoa jurídica privada por danos causados ao erário sem a imputação de solidariedade com agentes da Administração Pública tem sido reconhecida por este Tribunal, como se observa, por exemplo, no Acórdão 946/2013-TCU-Plenário." (grifei) (peça 164, fl. 12) '
36. Não se verifica, portanto, qualquer contradição a ser corrigida no Acórdão 621/2020-TCU. Ou qualquer omissão, como já discutido também acima. O que se verifica no expediente recursal é a contestação ao mérito, o que é possível, mas em espécie recursal própria. É o caso, portanto, de conhecer dos embargos opostos pela FGV, vez que preenchidos os requisitos de admissibilidade, mas negar-lhes provimento no que se refere ao mérito. A esse respeito apresentam-se os seguintes enunciados de jurisprudência:
Acórdão 2703/2009-TCU-Primeira Câmara: Augusto Nardes
Enunciado: Não cabem embargos de declaração quando não existe omissão, contradição ou obscuridade, mas apenas alegação de questões afetas ao mérito da decisão combatida.
Acórdão 131/2015-TCU-Primeira Câmara: Bruno Dantas
Enunciado: Não cabem embargos de declaração para sanar eventual erro de julgamento, que deve ser corrigido por via recursal própria.
Efeito suspensivo dos Embargos de declaração no Tribunal de Contas da União
37. Finalmente, vale ressaltar que do não-provimento dos presentes embargos não resultará prejuízo ao exercício do direito de ampla defesa por parte da Fundação Getúlio Vargas. Isso porque, nos termos do Regimento Interno do Tribunal de Contas da União (RITCU) , art. 287, § 3º, os embargos de declaração suspendem os prazos para interposição dos demais recursos. De acordo com a jurisprudência desta Corte de Contas:
Acórdão 373/2009-TCU-Plenário: Valmir Campelo 
Enunciado: No âmbito do TCU, diferentemente da disciplina do CPC, os embargos de declaração suspendem o prazo para a interposição dos demais recursos, não havendo interrupção da contagem (art. 34, § 2º, da Lei 8.443/1992 c/c art. 287, § 3º, do Regimento Interno do TCU) .
Conclusão e encaminhamento
38. Pelo fio do exposto, conclui-se pela interposição tempestiva dos embargos de declaração, por parte legítima, porém sem possibilidade de que venham a prosperar, muito menos de que lhe sejam conferidos efeitos infringentes. A impossibilidade de que prosperem os embargos decorre de não se haver verificado qualquer omissão, contradição ou obscuridade. Não se preclui, entretanto, a possibilidade de que interponha Recurso de Reconsideração, espécie recursal apta a rediscutir o mérito do Acórdão. Nenhum prejuízo se lhe é imposto pelo não-provimento dos presentes embargos. 
39. Nos termos da Resolução TCU 259/2014, art. 20, encaminhem-se os autos à consideração do senhor Ministro-Relator Raimundo Carreiro, com vistas à apreciação das seguintes propostas:
39.1	conhecer dos presentes embargos de declaração opostos pela Fundação Getúlio Vargas (FGV) ; e
39.2	no mérito, considerá-los improcedentes, negando-lhes provimento, uma vez não verificada omissão, contradição ou obscuridade a ser corrigida ou suprida.  (Grifos no original) 
	É o Relatório.

8.1. Pedro Henrique Rebello de Mendonca (/OAB-RJ 149.272) e outros, representando Wadson Nathaniel Ribeiro.  
8.2. Mariana de Oliveira Goncalves da Silva, representando Jânio de Andrade Bangoim.  
8.3. Décio Freire (OAB/MG 56.543), Gustavo Andère Cruz (OAB/MG 68.004), Igor Folena (OAB/DF 51.120), Leonardo José Melo Brandão (OAB/MG 53.684), Thiago Vilardo Lóes Moreira (OAB/DF 30.365) e outros, representando Fundação Getúlio Vargas.

Subprocurador-Geral Paulo Soares Bugarin.

TOMADA DE CONTAS ESPECIAL (TCE)

Secretaria de Controle Externo do Trabalho e Entidades Paraestatais (SecexTrabalho).

Trata-se de embargos de declaração opostos pela Fundação Getúlio Vargas (peça 179) , contra o Acórdão 651/2020-TCU-Segunda Câmara (peça 160) , da minha lavra, por meio do qual esta Corte julgou irregulares as contas da Fundação embargante, imputando-lhe débito e lhe aplicando multa. 
3.	Originalmente, o processo se refere a tomada de contas especial (TCE) , instaurada pelo próprio Tribunal, resultante da conversão em TCE do TC Processo 030.244/2008-2 (apensado aos autos) , conforme determinação constante do Acórdão 163/2013-TCU-Primeira Câmara, Relator José Múcio Monteiro, com a finalidade de apurar eventuais débitos na execução do Contrato 25/2008, firmado entre o Ministério do Esporte e a Fundação Getúlio Vargas. 
4.	O Contrato 25/2008 (peça 183) previa a prestação de trabalhos de consultoria técnica especializada para a elaboração de sistema de orçamentação e de estudos em instalações esportivas e acomodações, serviços destinados a auxiliar a atuação do Governo Federal na candidatura como sede das Olimpíadas (Rio 2016) . 
5.	O termo de referência do ajuste estabeleceu 30 produtos (relatórios) , subdivididos em 90 componentes, que também seriam relatórios (peças 184-185) , com previsão do emprego de                  R$ 14.220.000,00 em recursos federais. Em termo aditivo, foram acrescidos 10 produtos, somando-se mais R$ 2.245.000,00 ao contrato (peça 70) .
6.	Em cumprimento a despacho proferido pelo então Relator Ministro José Múcio Monteiro (peça 74) , os responsáveis foram citados ou ouvidos em audiência em razão das seguintes irregularidades (peças 83-88) :
I - audiência do Sr. Jânio de Andrade Bangoim, na condição de Coordenador da Secretaria Executiva do ME, do Sr. Wadson Nathaniel Ribeiro, na condição de Secretário-Executivo do Ministério do Esporte, e do Sr. José Lincoln Daemon, na condição de Subsecretário de Planejamento, Orçamento e Administração, para que apresentem razões de justificativa quanto à inclusão de serviços de tecnologia da informação no objeto do contrato 25/2008, em afronta à possibilidade de dispensa de licitação lastreada no art. 24, XIII, da lei 8.666/93;
II - audiência do Sr. Eulâmpio Cordeiro Júnior, na condição de Fiscal do Contrato, do Sr. Wadson Nathaniel Ribeiro, na condição de Secretário-Executivo do Ministério do Esporte, e do Sr. José Lincoln Daemon, na condição de Subsecretário de Planejamento, Orçamento e Administração, em decorrência da não comprovação da utilização de mão-de-obra técnica especializada no âmbito do Contrato 25/2008;
III - Citação do Sr. Wadson Nathaniel Ribeiro, na condição de Secretário-Executivo do Ministério do Esporte, do Sr. José Lincoln Daemon, na condição de Subsecretário de Planejamento, Orçamento e Administração, do Sr. Eulâmpio Cordeiro Júnior, na condição de Fiscal do Contrato, do Sr. José Pedro Varlotta, na condição de Fiscal do Contrato, e da Fundação Getúlio Vargas, para que apresentem alegações de defesa e/ou recolham o débito apurado aos cofres do Tesouro Nacional em decorrência de pagamentos efetuados no bojo do Contrato 25/2008 por produtos desprovidos de mínima complexidade técnica e/ou desnecessários à candidatura da cidade do Rio de Janeiro como sede dos Jogos Olímpicos de 2016.
7.	Após oitiva das partes e análise das alegações de defesa e razões de justificativa apresentadas, o Tribunal, por intermédio do Acórdão 651/2020-TCU-Plenário (peça 160) , da minha relatoria, manifestou-se, nos seguintes termos, no que interessa à presente análise:
 (...) 
9.3. julgar irregulares as contas da Fundação Getúlio Vargas, com fundamento nos artigos 1º, inciso I, 16, inciso III, alínea "c", da Lei 8.443/1992 c/c os artigos 19 e 23, inciso III, da mesma Lei, condenando-a ao pagamento das quantias a seguir especificadas, fixando-lhe o prazo de 15 (quinze) dias, a contar da notificação, para comprovar, perante o Tribunal, o recolhimento desses valores aos cofres do Tesouro Nacional, atualizados monetariamente e acrescidos dos juros de mora, calculados a partir das datas indicadas até a data do recolhimento, na forma prevista na legislação em vigor;
	VALOR ORIGINAL (R$) 
	DATA DA OCORRÊNCIA

	271.662,75
	26/09/2008

	104.793,09
	04/11/2008

	213.235,30
	06/04/2009

9.4. aplicar à Fundação Getúlio Vargas a multa prevista no artigo 57 da Lei 8.443/1992, no valor de R$ 150.000,00 (cento e cinquenta mil reais) , fixando-lhe o prazo de 15 (quinze) dias, a partir da notificação, para que comprove, perante o Tribunal, o recolhimento aos cofres do Tesouro Nacional, atualizada monetariamente desde a data deste acórdão até a data do efetivo recolhimento, se for paga após o vencimento, na forma da legislação em vigor;
9.5. autorizar, caso seja requerido, nos termos dos artigos 26 da Lei 8.443/1992 e 217 do Regimento Interno do TCU, o parcelamento das dívidas mencionadas nos subitens 9.3 e 9.4 em até 36 (trinta e seis) parcelas mensais e sucessivas, esclarecendo ao responsável que a falta de pagamento de qualquer parcela importará no vencimento antecipado do saldo devedor, sem prejuízo das demais medidas legais;
9.6. autorizar, desde logo, caso não sejam atendidas as notificações, nos termos do art. 28, inciso II, da Lei 8.443/1992, a cobrança judicial dos valores acima, na forma da legislação em vigor;
 (...) 
8.	A Fundação Getúlio Vargas (FGV) , com vistas a suprir omissões e contradições no referido julgado, opôs os presentes embargos de declaração (peça 179) , requerendo a concessão de efeitos infringentes, para modificar a deliberação, de modo a afastar o débito e a multa a ela imputados. Para tanto, apresenta os seguintes argumentos resumidos:
	a) o Relatório 18, juntado ao recurso, demonstra o atingimento dos objetivos da Fase 1.3.1 da proposta comercial da embargante;
	b) a proposta da FGV atende o disposto no termo de referência;
	c) o contrato estipula pagamentos após a entrega de cada Relatório de Acompanhamento, o que não se confunde com os Relatórios de Conteúdo emitidos ao longo da prestação de serviço; 
	d) não se pode analisar isoladamente cada relatório sem considerar todos os relatórios e produtos apresentados pela FGV;
	e) sobre o Produto 2 / Relatório 2, houve erro material no acórdão embargado, ao inserir, em duplicidade, o valor de R$ 86.104,58. O Produto somente seria entregue com o recebimento dos três relatórios, para aferição do escopo da Fase 1.3.1, sendo o Relatório 2 apenas um deles, exigindo-se a análise do Relatório 10 (Produto 3) e do Relatório 18 (Produto 5) ;
	f) não há clareza quanto à formação dos valores componentes do débito;
	g) o Relatório 7 seria apenas o primeiro de oito relatórios vinculados à Etapa 2.5 (Estudo Preliminar de Viabilidade Ambiental) , com números 6, 17, 29, 30, 31, 41 e 42, devendo-se considerar todos eles, para avaliar esse ponto, afastando-se o débito de R$ 185.558,17;
	h) no que tange ao Produto 3, não seria possível considerar isoladamente o Relatório 9, exigindo-se, também, a análise do Relatório 33 do Produto 6, ambos Relatórios de Revisão da Estrutura Analítica de Serviços, de modo a afastar o débito de R$ 104.793,09;
	i) o Relatório 48 é apenas um do conjunto de sete relatórios referentes à Fase 1.5.3 (Manutenção do Sistema) , que devem ser analisados simultaneamente, para avaliar o cumprimento da etapa. As atualizações trimestrais que o TCU alega não verificar nesse relatório não poderiam, de fato, existir, pois estariam presentes nos outros seis documentos. Impõe-se o afastamento da parcela de                  R$ 85.294,12 do débito;
	j) o Relatório 52 (Produto 8) , Relatório Trimestral de Acompanhamento da Elaboração de Composições, seria apenas o segundo de uma série de seis relatórios, que tratariam da Fase 1.4.3 (Elaboração das Composições) , destinado a elaborar composições e não montar padrões. Além disso, esse documento deve ser analisado em conjunto com os Relatórios 45, 59, 64, 70 e 75, juntamente com seus vários anexos; e
	k) haveria contradição no julgado, ao excluir os fiscais do contrato, por conta da complexidade dos produtos e dificuldade para identificar as irregularidades, sendo que essa conjuntura foi criada pelo próprio Ministério do Esporte.
9.	Preliminarmente, observo que os presentes embargos de declaração preenchem os requisitos de admissibilidade previstos no art. 34, caput e § 1º, da Lei 8.443/1992, razão pela qual eles devem ser conhecidos. Passo, então, a discutir o mérito do recurso.
10.	Ao me debruçar sobre os argumentos da FGV, verifico que o acórdão embargado foi explícito em enfrentar cada um deles, não havendo que se falar em omissão, obscuridade ou contradição. A Fundação busca, nesta assentada, apenas rediscutir o mérito do julgado, opção não prevista para essa espécie recursal. Nessa linha, destaco a clareza e adequação da deliberação ao discutir cada uma das parcelas do débito imputado à embargante.
II - Produto 2 / Relatório 2: R$ 86.104,58
11.	A discussão sobre o débito relativo ao Relatório 2 do Produto 2 está delineada claramente nos itens 131-142 do relatório do acórdão recorrido, transcritos no voto condutor do julgado (peça 164, p. 4-6) , tendo a unidade técnica enfrentado novamente os argumentos, após apresentação de elementos adicionais de defesa pela Fundação, análise também constante do julgado embargado (peça 165, p. 42-43, itens 21-32) . 
12.	O relatório do acórdão recorrido destaca que a Fase 1.3.1 (Implantação da Pesquisa e Cálculo de Preços Médios) , inserida na Etapa 1.3 (Pesquisa e Cálculo de Preços Médios) , previu uma série de atividades, para conjunto de até 300 itens, desde o estudo de viabilidade e dimensionamento da pesquisa até a efetiva coleta crítica dos preços em pelo menos cinco cidades (peça 65, p. 46-47) .
13.	O Relatório 2 (peça 39, p. 16-23) , por sua vez, não atende minimamente o exigido para a Fase 1.3.1 e ao que se propunha o próprio documento. Tendo sido pago como parcela do Produto 2 (peças 40, p. 232; e 63, p. 22) , consistira em manifestação com apenas sete páginas, com conteúdo comum, encontrado até mesmo em mídias da própria Administração Pública, sem que apresente utilidade, diante do custo do serviço.  
14.	O acórdão embargado, também, não se omitiu em enfrentar as alegações da recorrente de que essa manifestação deveria ser observada em conjunto com outros dois relatórios, dentre eles o Relatório 18 vinculado ao Produto 5 ou ao Produto 3, como colocado inicialmente. A unidade técnica destaca não haver nos autos relatório com esse número. 
15.	De fato, não consta dos autos o Relatório 18 do Produto 5 e não é verdadeira a afirmação da recorrente de que teria juntado aos presentes embargos o referido documento, como constatei na leitura da íntegra dos aclaratórios (peça 179) . 
16.	Do mesmo modo, o Relatório 10 do Produto 3 (peça 41, p. 19-29) , que também seria continuidade do Relatório 2, segundo a embargante, além de ser argumento novo da parte, traz elementos de informação tão genéricos quanto os que constam do primeiro documento, novamente discutindo características da pesquisa e do setor a ser pesquisado. Não verifico justificativa ao valor pago e não há qualquer indício da efetiva coleta de preços, prevista desde o primeiro mês na proposta da FGV (peça 65, p. 47) .
17.	Como destacou a unidade técnica, não se pode olvidar que cada um dos relatórios estava inserido em determinado produto, pago separadamente. Além disso, o contrato continha extensa previsão de pagamentos parciais, em sua Cláusula Oitava (peça 183, p. 4) , com reforço à necessidade de cumprimento das diversas etapas e subprodutos, com conteúdo relevante.
18.	Dessa forma, não há qualquer omissão, obscuridade ou contradição na inserção do montante de R$ 86.104,58, relativo ao Relatório 2 do Produto 2, tendo o acórdão embargado enfrentado adequadamente as alegações da parte. 
III - Produto 2 / Relatório 7: R$ 185.558,17
19.	Do mesmo modo, o Tribunal enfrentou adequadamente os elementos de prova e argumentos da parte em relação a essa parcela do débito, como se constata nos itens 150-156 do relatório do acórdão embargados, transcritos no voto condutor da deliberação (peça 164, p. 6-7) . O ponto foi debatido uma vez mais quando da nova petição apresentada pela embargante, conforme também consta do julgado (peça 165, p. 43-44, itens 33-39) . 
20.	O acórdão embargado esclareceu que o Relatório 7 se destinava ao cumprimento da Fase 2.5.2 (Atendimento a Requisitos Legais e Normativos) da proposta da FGV, com levantamento de todos os requisitos legais e normativos que incidiriam sobre cada instalação e sobre a futura área de implantação nos Jogos Olímpicos 2016.
21.	Ao ler o texto dos objetivos almejados nessa fase (peça 66, p. 20-21) , transcrito, em parte, no relatório e no voto condutor do acórdão recorrido (peça 165, p. 22) , é de fácil constatação não se tratar apenas de listagem de normas, mas sim de análise de requisitos e restrições ambientais capazes de impactar a implantação das possíveis instalações olímpicas.
22.	O acórdão é explícito em rechaçar a listagem apresentada no Relatório 7 (peça 39, p. 85-96) , não se podendo, de fato, aceitar o pagamento de quase R$ 200.000,00 pela listagem desprensiosa da legislação ambiental federal, estadual e municipal. A existência de outros subprodutos relacionados a temas ambientais não afasta a inutilidade dessa parcela de gasto.
23.	Assim, constato que o acórdão embargado enfrentou amplamente a questão, não havendo que se falar em omissão, contradição ou obscuridade. 
IV - Produto 3 / Relatório 9: R$ 104.793,09
24.	No que tange ao Relatório 9 do Produto 3, constato, também, enfrentamento suficiente no julgado embargado, conforme consta dos itens 158-165 do relatório do acórdão recorrido, transcrito no voto condutor do julgado (peça 164, p. 7-8) . O tema foi enfrentado, ainda, após a apresentação de novos argumentos de defesa pela FGV, cujos debates também constam da deliberação recorrida (peça 165, p. 44-46, itens 40-51) .
25.	Esse relatório está ligado ao cumprimento da Fase 1.2.1 da proposta comercial da FGV (peça 65, p. 40-41) , que previa a Revisão da Estrutura Analítica de Serviços, com extensa lista de atividades, desde levantamento e estudo de bases de conhecimento dos Jogos Pan-americanos, avaliações comparativas do Sinapi e do Sicro até a verificação de normas técnicas, legislações, acórdãos desta Corte e revisão completa da "descrição dos serviços", dentre outras.
26.	Entretanto, a deliberação embargada demonstrou que o Relatório 9 (peça 41, p. 16-18) traz, em três páginas, definições básicas sobre áreas operacionais, de competição e externas, documento extremamente superficial e incapaz de ensejar o pagamento de mais de R$ 100 mil.
27.	Mesmo o Relatório 33 do Produto 6, que seria complementar ao Relatório 9 no atingimento dos objetivos propostos pela própria FGV para a Fase 1.2.1, segundo a embargante, foi objeto de análise no acórdão recorrido, tendo o Tribunal concluído, também, pela simplicidade extrema do documento constante dos autos (peça 43, p. 15-28) .
28.	Assim, a análise constante do acórdão embargado sobre esse tema foi ampla, sem que se identifiquem omissões, obscuridades ou contradições a serem sanadas ou que imponham efeitos infringentes aos aclaratórios.
V - Produto 8 / Relatório 48: R$ 85.294,12
29.	De outra sorte, o Relatório 48 do Produto 8 também foi objeto de análise específica no acórdão embargado, conforme itens 188-193 do relatório do julgado, transcritos no voto condutor da deliberação (peça 164, p. 9-10) . O tema foi objeto de discussão, também, na análise dos novos elementos apresentados pela parte (peça 165, p. 46-47, itens 52-60) . 
30.	Destaco que o ponto, inclusive, foi objeto de debate no parecer do Ministério Público junto ao Tribunal de Contas da União, sendo que a deliberação embargada enfrentou adequadamente a controvérsia (peça 164, p. 11, itens 26-28) .
31.	Nessa linha, o Relatório 48 está relacionado ao cumprimento da Fase 1.5.3 (Manutenção do Sistema) , proposta pela embargante no seio da Etapa de Implantação do Sistema de Preços Sinapi Eventos (peça 66, p. 30) . No caso, a etapa envolveria, além do documento indicado, também os Relatórios 54, 57, 62, 66, 68, 72 e 77 e teria como objeto a manutenção do sistema com atualização das pesquisas de preços próprias da FGV e do banco de dados Sicro e Sinapi, com periodicidade trimestral (peças 65, p. 50; e 66, p. 30) .
32.	O Relatório 48 (peça 45, p. 42-70) seria o "1º Relatório de Acompanhamento da Manutenção do Sistema", serviço com custo de R$ 85.294,12. Entretanto, a leitura do documento demonstra, como disserta a unidade técnica, em trecho transcrito no voto condutor da deliberação embargada, tratar-se de mera descrição de como realizar o setup (instalação) , registro e atualização do  já existente software Volare, de propriedade da empresa PINI. Por óbvio, não se pode conceber esse documento como subproduto a ser pago à FGV. 
33.	O relatório do acórdão recorrido é explícito em delinear a inconsistência dos argumentos da embargante, ao exigir a análise em conjunto de todos os relatórios ligados à Fase 1.5.3. Como disserta a unidade técnica, em posicionamento acolhido pelo colegiado, o Relatório 48 consistia em acompanhamento pago em valor expressivo e, como tal, deveria ser observado e ter o conteúdo questionado, como o fez o acórdão em debate. Assim, não se apresentam omissões, obscuridades e contradições no ponto.
VI - Produto 8 / Relatório 52: R$ 127.941,18
34.	O Relatório 52 do Produto 8, por sua vez, também foi objeto de análise específica na deliberação embargada, conforme itens 200-206 do relatório, transcritos no voto condutor do julgado (peça 164, p. 10-11) , tendo sido enfrentado, também, quando da análise dos novos elementos trazidos aos autos pela parte (peça 165, p. 47-49, itens 61-69) .
35.	Esse Relatório consta na proposta comercial da FGV como relacionado à Fase 1.4.3 (Elaboração das Composições) , da Etapa de Composição de Preços Unitários, que consiste na elaboração propriamente dita das composições de preços unitários dos serviços Sinapi e Sicro, particulares e complementares, mesmo que não se pensem essas estruturas como padrões, como quer a embargante (peça 65, p. 48-49) .
36.	Ao final, entretanto, o Relatório 52 consiste em documento com oito páginas, com menção ao uso da base de dados do Sinapi e do Sicro, reprodução do conteúdo já constante da proposta comercial da FGV e definições básicas de engenharia de custos (peça 45, p. 72-80) , em despesa correspondente a R$ 127.941,18 do valor pago pelo Produto 8.
37.	O produto intermediário a ser pago com os recursos federais não foi entregue pela FGV, na forma demonstrada na deliberação recorrida. Logo, a questão foi objeto de análise exaustiva na deliberação embargada. Não constato, portanto, omissão, obscuridade ou contradição a ser sanada.
VII - Outras Questões e Conclusão
38.	Ressalto, ainda, que não há omissão ou contradição na definição do débito imputado à FGV, pois o relatório do acórdão recorrido é explícito em indicar os valores relacionados aos subprodutos não acolhidos por esta Corte, tendo por base tabelas constantes dos autos (peça 63, p. 22-24) , na forma descrita na Tabela 5 (peça 165, p. 37-38, item 274) . Esses foram os valores inseridos na parte dispositiva do julgado.
39.	De outro lado, a alegada duplicidade na inserção do valor de R$ 86.104,58 ocorreu, de forma equivocada, apenas na manifestação do parquet especializado, não tendo havido erro na parte dispositiva do julgado. Mesmo o parecer do Ministério Público junto ao Tribunal de Contas da União, na pessoa do ilustre Subprocurador-Geral Paulo Soares Bugarin, não restou por inserir a duplicidade no somatório do débito na tabela presente no documento (peça 165, p. 50) .
40.	Por fim, não há contradição ao não se responsabilizar os fiscais do contrato, tendo o voto condutor da deliberação recorrida explicitado à exaustão o tema (peça 164, p. 11-12, itens 30-32) e em voto complementar da minha lavra (peça 163) . Lembro, ainda, o intenso debate no colegiado sobre essa questão, inclusive, com a colocação de voto divergente pelo Ministro André Luís de Carvalho, que propusera a condenação solidária dos gestores (peça 162) . A Corte, entretanto, não acolheu essa tese.
41.	Destaco, ainda, que a manifestação que conduziu o acórdão embargado contém ponto específico acerca da jurisprudência desta Casa, que acolhe a manutenção de condenação em débito e multa apenas em face da pessoa jurídica beneficiária dos recursos (Acórdão 946/2013-TCU-Plenário, Relator Ministro Benjamin Zymler; 2.677/2013-TCU-Plenário, Relator Ministro Benjamin Zymler; 5.071/2016-TCU-Primeira Câmara, Relator Ministro Weder de Oliveira, dentre outros) (peça 164, p. 12, item 32) 
42.	Diante disso, os embargos de declaração opostos pela Fundação Getúlio Vargas têm a finalidade apenas de rediscutir o mérito da deliberação embargada, não havendo qualquer omissão, obscuridade ou contradição a ser sanada no julgado.
43.	Dessa forma, acolho os pareceres uniformes da Secretaria de Controle Externo do Trabalho e Entidades Paraestatais (Secex-Trabalho) , incorporando-os como parte das presentes razões de decidir e voto no sentido de que seja adotado o Acórdão que ora submeto a este Plenário.
TCU, Sala das Sessões Ministro Luciano Brandão Alves de Souza, em 27 de outubro de 2020.
RAIMUNDO CARREIRO 
Relator